ACORDAO-COMPLETO-2540017

ACÓRDÃO 3430/2022 ATA 23/2022 - SEGUNDA CÂMARA

VISTOS, relatados e discutidos estes autos de embargos de declaração opostos por Frank Gomes Freitas, João José Damasceno Lima, José Silva Filho e Pedro Ivo Alves Bezerra contra o Acórdão 2454/2022-TCU-Segunda Câmara, por meio do qual o Tribunal julgou suas contas irregulares, imputou débito solidário aos dois primeiros, além de ter-lhes aplicado a multa individual do art. 57 da Lei 8.443/1992; aos dois últimos, esta Corte cominou-lhes a multa prevista no art. 58, inciso II, da LOTCU,
ACORDAM os Ministros do Tribunal de Contas da União, reunidos em Sessão da Segunda Câmara, diante das razões expostas pelo Relator, em:
9.1. com fundamento nos arts. 32, inciso II, e 34, da Lei 8.443/1992, conhecer e rejeitar os presentes embargos de declaração;
9.2. dar ciência deste acórdão aos embargantes.

Embargos de declaração opostos em face de acórdão que julgou irregulares as contas dos recorrentes, imputou-lhes débito e aplicou-lhes multa.

Segunda Câmara

Município de Itaiçaba/CE.

3. Embargantes: Frank Gomes Freitas (XXX.539.103-XX); Joao Jose Damasceno Lima (XXX.419.523-XX); Jose Silva Filho (XXX.948.974-XX); Mark Construções Projetos Transportes e Serviços Ltda - ME (09.447.004/0001-97); Pedro Ivo Alves Bezerra (XXX.952.623-XX).
3.1. Recorrentes: Frank Gomes Freitas (XXX.539.103-XX); Joao Jose Damasceno Lima (XXX.419.523-XX); Jose Silva Filho (XXX.948.974-XX); Pedro Ivo Alves Bezerra (XXX.952.623-XX).

13.1. Ministros presentes: Aroldo Cedraz (na Presidência), Bruno Dantas (Relator) e Antonio Anastasia.
13.2. Ministro-Substituto convocado: Marcos Bemquerer Costa.
13.3. Ministro-Substituto presente: André Luís de Carvalho.

BRUNO DANTAS

Ministro Bruno Dantas.

Trata-se de embargos de declaração opostos por Frank Gomes Freitas, João José Damasceno Lima, José Silva Filho e Pedro Ivo Alves Bezerra (peças 92-94) contra o Acórdão 2454/2022-TCU-Segunda Câmara, por meio do qual o Tribunal julgou suas contas irregulares, imputou débito solidário de R$ 203.887,49 aos dois primeiros, em valores históricos, além de ter-lhes aplicado a multa individual do art. 57 da Lei 8.443/1992, no valor de R$ 40.000,00; aos dois últimos, esta Corte cominou-lhes a multa prevista no art. 58, inciso II, da LOTCU, no valor de R$ 20.000,00.
Ciente do teor do Acórdão 2454/2022-TCU-Segunda Câmara em 1º/6/2022, os embargantes opuseram estes aclaratórios em 8/6/2022 - tempestivamente, portanto.
Nesta oportunidade, os embargantes alegam que a deliberação embargada estaria eivada de omissão ao não enfrentar o tema da prescrição da pretensão ressarcitória e punitiva à luz da Lei 9.873/1999 e da jurisprudência do Supremo Tribunal Federal (STF) .
Ademais, os embargantes argumentam omissão do referido acórdão ao não considerar as prescrições introduzidas pela Lei 13.655/2018 na Lei de Introdução às Normas do Direito Brasileiro (LINDB) , na ocasião da valoração das condutas do ex-prefeito. Afirmam que ele fora citado em 12/2/2019, quase 7 anos após a prestação de contas (11/4/2012) e mais de 6 anos após o encerramento do mandato (expirado em 31/12/2012) , não tendo mais acesso ao acervo documental disponível nos arquivos do Município de Itaiçaba/CE.
Diante da pretensa relevância das questões trazidas, os recorrentes finalizam o expediente com o seguinte pedido:
" (...) Por todas as razões, são os presentes embargos de declaração para requerer, observado o rito adequado, seja suprida a omissão quanto a análise da prescrição, no caso concreto, à luz da Lei Federal n. 9.873/99, a LINDB e a jurisprudência do STF sobre o tema, mormente os RE 636886 RG (tema 899) e RE 669069 RG (tema 666) , e os precedentes listados nos MS 37751 e MS 32201.
Dessa maneira, requer seja emprestado efeitos infringentes (RITCU, art. 287, §7º) ao r. acórdão, reconhecendo a prescrição das sanções aplicadas, tanto a multa quanto o ressarcimento."
É o relatório.

Francisco Canindé Maia (7.832/OAB-RN e 35.979-A/OAB-CE) e outros, representando João José Damasceno Lima, Frank Gomes Freitas, Pedro Ivo Alves Bezerra e José Silva Filho.

Procurador Marinus Eduardo De Vries Marsico.

TOMADA DE CONTAS ESPECIAL. CONVÊNIO FIRMADO ENTRE O MINISTÉRIO DA CIÊNCIA, TECNOLOGIA E INOVAÇÃO E O MUNICÍPIO DE ITAIÇABA/CE. IMPLANTAÇÃO DE CENTRO VOCACIONAL TECNOLÓGICO (CVT). IRREGULARIDADES NO PROCEDIMENTO LICITATÓRIO PARA CONTRATAÇÃO DE EMPRESA RESPONSÁVEL PELA CONSTRUÇÃO DO CVT. contratação irregular DE EMPRESAS para conclusão da compra de equipamentos para o CVt. INEXECUÇÃO DO EMPREENDIMENTO. DEVOLUÇÃO DE PARTE DOS VALORES REPASSADOS. CITAÇÕES. AUDIÊNCIAS. REVELIA DE UM DOS RESPONSÁVEIS. REJEIÇÃO DAS ALEGAÇÕES DE DEFESA E RAZÕES DE JUSTIFICATIVA DOS DEMAIS RESPONSÁVEIS. CONTAS IRREGULARES. DÉBITO. MULTA. EMBARGOS DE DECLARAÇÃO. AUSÊNCIA DE CONTRADIÇÃO, OBSCURIDADE OU OMISSÃO. CONHECIMENTO E REJEIÇÃO.

TOMADA DE CONTAS ESPECIAL (TCE)

Secretaria de Controle Externo de Tomada de Contas Especial (SecexTCE).

Trata-se de embargos de declaração opostos por Frank Gomes Freitas, João José Damasceno Lima, José Silva Filho e Pedro Ivo Alves Bezerra (peças 92-94) contra o Acórdão 2454/2022-TCU-Segunda Câmara, por meio do qual o Tribunal julgou suas contas irregulares, imputou débito solidário de R$ 203.887,49 aos dois primeiros, em valores históricos, além de ter-lhes aplicado a multa individual do art. 57 da Lei 8.443/1992, no valor de R$ 40.000,00; aos dois últimos, esta Corte cominou-lhes a multa prevista no art. 58, inciso II, da LOTCU, no valor de R$ 20.000,00.
Nesta oportunidade, os embargantes alegam que a deliberação embargada estaria eivada de omissão ao não enfrentar o tema da prescrição da pretensão ressarcitória e punitiva à luz da Lei 9.873/1999 e da jurisprudência do Supremo Tribunal Federal (STF) .
Ademais, os embargantes argumentam omissão do referido acórdão ao não considerar as prescrições introduzidas pela Lei 13.655/2018 na Lei de Introdução às Normas do Direito Brasileiro (LINDB) , na ocasião da valoração das condutas do ex-prefeito. Afirmam que ele fora citado em 12/2/2019, quase 7 anos após a prestação de contas (11/4/2012) e mais de 6 anos após o encerramento do mandato (expirado em 31/12/2012) , não tendo mais acesso ao acervo documental disponível nos arquivos do Município de Itaiçaba/ CE.
Satisfeitos os requisitos atinentes à espécie, os presentes embargos devem ser conhecidos, com fundamento nos arts. 32, inciso II, e 34 da Lei 8.443/1992.
Preliminarmente, acerca da natureza dos embargos declaratórios, julgo relevante transcrever o seguinte excerto do Acórdão 1218/2015-TCU-Plenário:
"Antes de tratar especificamente dos argumentos trazidos pelos embargantes, lembro que essa espécie recursal, cujo objetivo é sanar eventuais omissões, obscuridades ou contradições, não deve ser manejada para rediscussão de mérito, o que representa, na prática, a possibilidade de repetição de um mesmo recurso, ferindo os princípios da singularidade, da isonomia e da celeridade processual. Os embargos declaratórios devem ter como fundamentação a obscuridade (falta de clareza na redação do julgado) , contradição (existência de proposições inconciliáveis entre si) e omissão (falta de pronunciamento judicial sobre matéria que deveria ter sido apreciada pelo juiz) ." (grifos acrescidos) 
Em reforço, para que não paire qualquer dúvida a respeito, pertinente destacar a natureza das omissões embargáveis, consoante elucidativa explanação contida no Acórdão 3339/2013-TCU-Primeira Câmara:
"A omissão para o acolhimento dos declaratórios é a que diz respeito à questão que deveria ter sido apreciada pelo colegiado mas não o foi. Não constitui omissão ou contradição a adoção de entendimento diverso do preferido pela parte, segundo seus próprios critérios de justiça e de acordo com sua particular interpretação das leis e da jurisprudência. Não há falar em omissão quando o acórdão analisa todas as questões submetidas a exame e as decide com base em teses jurídicas, jurisprudência, interpretação de leis e análise dos fatos que são diversos dos que os jurisdicionados entendem como mais adequados." (grifos acrescidos) 
Dito isso, quanto à alegada omissão desta Corte em enfrentar o tema da prescrição da pretensão ressarcitória e punitiva à luz da Lei 9.873/1999 e da jurisprudência do Supremo Tribunal Federal (STF) , não assiste razão ao embargante.
Como pode se depreender do Voto condutor da deliberação embargada (Acórdão 2454/2022-TCU-Segunda Câmara) :
" (...) 14.	Em relação à preliminar de incidência da prescrição da pretensão ressarcitória, trazida ao processo pelos responsáveis, não vislumbro possibilidade de acatá-la. Sobre o tema, adoto o posicionamento clássico e há muito reiterado desta Corte pela imprescritibilidade. 
15.		No que se refere ao entendimento fixado a partir do RE 636.886/AL (Tema 899 da repercussão geral) ao presente caso, limito-me a registrar o que restou consignado pelo próprio relator, Ministro Alexandre de Moraes (destaques acrescidos) :
'Os argumentos acima elencados conduzem à conclusão no sentido de que a pretensão executória de título executivo proveniente de decisão do TCU da qual resulte imputação de débito ou multa é prescritível; e, portanto, a ela se aplica o prazo prescricional da Lei de Execução Fiscal.
Nenhuma consideração houve acerca do prazo para constituição do título executivo, até porque esse não era o objeto da questão cuja repercussão geral foi reconhecida no Tema 899, que ficou adstrito, como sobejamente já apontado, à fase posterior à formação do título.'
16.		Na minha compreensão, diante dessa decisão e da inexistência de lei específica tratando do tema, o TCU terá necessariamente que suprir essa lacuna legislativa definindo as consequências da prescritibilidade, tais como o prazo prescricional, o início da contagem e as causas de interrupção.
17.		Ao apreciar o TC 000.006/2017¿3, o Tribunal decidiu remeter a análise do tema ao processo que será criado em decorrência do Acórdão 459/2022-TCU-Plenário (redator Ministro Walton Alencar Rodrigues) , de 9/3/2022, por meio do qual foi expedido comando à Secretaria-Geral de Controle Externo desta Casa para que forme grupo técnico de trabalho destinado a apresentar projeto de ato normativo que discipline "o tema da prescrição da pretensão ressarcitória e da prescrição da pretensão punitiva no âmbito do controle externo, tendo por base jurisprudência predominante do Supremo Tribunal Federal, adequando-a às especificidades das diversas formas de atuação do Tribunal de Contas da União".
18.		Dessa forma, até a conclusão desse trabalho, permanecem vigentes, em relação à prescrição da pretensão sancionatória, as regras do Acórdão 1441/2016-TCU-Plenário, e quanto à pretensão ressarcitória, a imprescritibilidade.
19.		Lembro que o referido acórdão estabeleceu que, para os processos que tramitam neste Tribunal, incide a regra dos arts. 202 e 205 do Código Civil, ou seja, a prescrição geral de dez anos a partir da ocorrência dos fatos, e a interrupção do prazo prescricional pelo ato que ordena a citação no âmbito do TCU. Após a interrupção, reinicia-se a contagem do prazo de dez anos para que o processo seja julgado.
20.		Conforme consta no relatório que antecede este voto, o ato que ordenou as citações e audiências ocorreu em 1º/2/2019. Considerando que o interstício entre as ocorrências e os mencionados atos é inferior aos dez anos da ocorrência das irregularidades, que se deram a partir de 4/9/2009 - data relativa aos atos do certame licitatório -, não há que se aventar a prescrição da pretensão punitiva desta Corte." (grifos acrescidos) 
Vê-se, portanto, que as questões afetas à prescrição da pretensão ressarcitória e punitiva já foram analisadas no decisum que julgou a TCE, não caracterizando omissão o fato de não terem sido adotadas as teses e interpretações preferidas pelos embargantes.
Outrossim, no que diz respeito à alegação de que houve omissão em considerar as mudanças introduzidas na LINDB pela Lei 13.655/2018 no caso vertente, constato que se trata de argumento novo, não suscitado anteriormente nos autos.
Ou seja, não há como configurar omissão desta Corte em apreciá-lo simplesmente porque não foi apresentado pela parte anteriormente, o que não significa que a LINDB tenha sido desconsiderada ou desrespeitada. Em verdade, a decisão foi formulada com base nos elementos que o julgador dispunha no momento da decisão, não sendo necessário que esse discorra sobre toda a legislação eventualmente aplicável ou que a análise seja feita nos moldes requeridos pelo embargante que, tendo tido oportunidade, não apresentou elementos ou argumentos no tempo processual adequado.
Como se observa, os argumentos lançados nestes aclaratórios não atendem aos requisitos da espécie recursal e/ou consistem em tentativa de rediscutir o mérito da matéria decidida por este Colegiado. Contudo, tal finalidade é incabível na espécie recursal eleita, a qual é via estreita destinada tão somente a integrar ou esclarecer a decisão impugnada.
Assim, se os embargantes querem demonstrar seu inconformismo com o resultado do julgamento e reinstalar a discussão jurídica já apreciada pelo Tribunal, só cabe fazê-lo pelas vias recursais adequadas, pois extrapola os limites dos embargos de declaração o rejulgamento da causa.
De tal modo que, inexistindo as alegadas omissões, e não havendo sido identificados outros vícios a serem sanados na deliberação atacada, devem ser rejeitados os presentes embargos.
	Ante o exposto, voto por que o Tribunal adote o Acórdão que ora submeto à deliberação deste Colegiado.
TCU, Sala das Sessões, em 12 de julho de 2022.
Ministro BRUNO DANTAS 
Relator